【裁判字號】    99,訴,52
【裁判日期】    990430
【裁判案由】    確認抵押權不存在
【裁判全文】
臺灣嘉義地方法院民事判決                99年度訴字第52號
原      告  台新國際商業銀行股份有限公司
法定代理人  甲○○
訴訟代理人  丙○○
被      告  乙○
            丁○○
上列當事人間確認抵押權不存在事件，本院於民國99年4月27日
言詞辯論終結，判決如下：
    主  文
確認被告乙○以所有坐落嘉義縣中埔鄉○○段八五二地號土地、
地目建、面積六四‧八八平方公尺、權利範圍全部，同段二二０
建號建物、面積一０二‧四平方公尺、權利範圍全部，為被告丁
○○設定之抵押權（嘉義縣水上地政事務所收件字號：上地登
1字第０二九六七０號、登記日期：民國92年4月9日、權利價值
：新臺幣一百六十萬元）不存在。
被告丁○○應塗銷前項抵押權登記。
訴訟費用由被告連帶負擔。
    事實及理由
壹、程序方面：
    按訴狀送達後，原告不得將原訴變更或追加他訴，但請求之
    基礎事實同一者，不在此限，民事訴訟法第255條第1項第2
    款，分別定有明文。所謂請求之基礎事實同一，係指變更或
    追加之訴與原訴之原因事實，有其社會事實上之共通性及關
    聯性，而就原請求所主張之事實及證據資料，於變更之訴得
    加以利用，且無害於他造當事人程序權之保障，俾符訴訟經
    濟者稱之。本件原告起訴時，主張被告2人間並無借款債權
    債務存在，且縱認有借貸關係存亦為先有債權事後為抵押權
    之設定，屬無償行為，乃聲明請求「確認被告間就嘉義縣水
    上地政事務所92年上地登1字第029670號設定之新台幣（下
    同）160萬元抵押權，即抵押權標的嘉義縣中埔鄉○○段852
    地號（範圍全部）、220建號（範圍全部）抵押權不存在」
    。嗣訴狀送達後，原告再以書狀追加先位聲明為：「(一)、確
    認被告間就嘉義縣水上地政事務所92年上地登1字（起訴狀
    誤載為「土登1字」）第029670號設定之160萬元抵押權，即
    抵押權標的嘉義縣中埔鄉○○段852地號（範圍全部）、220
    建號（範圍全部）抵押權不存在。(二)、被告丁○○應就前開
    抵押權登記予以塗銷」，並追加備位聲明為：「(一)、被告間
    就嘉義縣水上地政事務所92年上地登1字第029670號登記，
    即抵押權標的嘉義縣中埔鄉○○段852地號（範圍全部）、
    220建號（範圍全部）抵押權設定之160萬元之抵押權行為應
    予撤銷。(二)、被告丁○○應就前開抵押權登記予以塗銷」。
    經核原告請求之基礎事實同一，揆諸前開條文規定，應予准
    許，先予敘明。
貳、實體部分：
一、原告起訴主張：
(一)、被告乙○曾向原告借款50萬元做為購買汽車之用，並將廠牌
    日產、車號2B-8182之汽車設定動產擔保予原告，雙方約定
    36期逐期清償。詎被告乙○僅繳納2期之後即未依約繳款，
    且車輛不知去向，經原告向台灣桃園地方法院聲請核發支付
    命令確定在案，目前被告乙○仍欠負478,98 3元及自92 年3
    月21日起至清償日止按年息百分之19計算之利息未清償。
(二)、被告乙○於受強制執行之際，為免其名下門牌號碼「嘉義縣
    中埔鄉○○村○○路305巷218號（即坐落嘉義縣中埔鄉○○
    段852地號土地、同段220建號建物）」之不動產（以下簡稱
    「系爭房地」）遭拍賣，竟設定第二順位虛偽之抵押權160
    萬元予另一被告丁○○，以阻礙原告債權之求償。
(三)、被告間設定第二順位抵押權，依抵押權之從屬性，必須先有
    抵押債權存在，抵押權方有所附麗。被告乙○當時經濟狀況
    不佳，向原告借款50萬元後僅繳納2期貸款即未再依約繳款
    ，竟轉而立即向另一被告丁○○借款160萬元，被告丁○○
    應提出交付借款之證明。
(四)、備位聲明部分主張：依最高法院51年台上字第3528號判例意
    旨，倘被告丁○○交付借款是在設定抵押權之前，其抵押權
    設定仍屬無償行為，原告得主張依民法第244條之規定予以
    撤銷，請求塗銷抵押權設定登記。
(五)、並聲明：
１、先位聲明：(1)、確認被告間就嘉義縣水上地政事務所92年上
    地登1字第029670號設定之160萬元抵押權，即抵押權標的嘉
    義縣中埔鄉○○段852地號（範圍全部）、220建號（範圍全
    部）抵押權不存在。(2)、被告丁○○應就前開抵押權登記予
    以塗銷。
２、備位聲明：(1)、被告間就嘉義縣水上地政事務所92年上地登
    1 字第029670號登記，即抵押權標的嘉義縣中埔鄉○○段
    852 地號（範圍全部）、220建號（範圍全部）抵押權設定
    之160 萬元之抵押權行為應予撤銷。(2)、被告丁○○應就前
    開抵押權登記予以塗銷。
二、被告丁○○則抗辯以：
(一)、本件為被告乙○於91年3月起陸續向被告丁○○借款，並依
    其指示將款項匯入訴外人莊昭明、鄭秀珍（即被告乙○之兒
    子、媳婦）等人帳戶，加計指示交付莊昭明之現金40萬元，
    合計共1,597,500元。雙方並約定被告乙○應於92年3月10日
    清償上開款項，嗣因清償期屆至，被告乙○請求延期清償，
    經協商後被告丁○○乃同意以下條件：１、被告乙○應於93
    年3月10日清償160萬元，並簽立本票1紙為憑，同時交付92
    年11月起分期清償之支票5紙予被告丁○○收執。２、被告
    乙○應提供系爭房地設定第二順位抵押權160萬元予被告丁
    ○○作為擔保。
(二)、然被告乙○前開交付之支票全數退票，迄93年3月10日被告
    丁○○未獲清償積欠之款項，故被告丁○○於93年6月30日
    聲請拍賣系爭抵押物，並經本院以93年度拍字第208號裁定
    准許在案。
(三)、被告乙○積欠被告丁○○之債務迄今仍未清償，即期間金錢
    借貸關係仍有效存在，被告乙○依約提供之抵押權利自當無
    損，蓋該抵押權依法附屬於前開主債務，兩者間存有對價關
    係甚為明確。
(四)、並聲明：原告之訴駁回。
三、被告乙○則抗辯以：被告丁○○之母為伊之乾女兒，伊借款
    都由被告丁○○處理，借錢是要給兒子莊昭明、媳婦鄭秀珍
    用的，91年間被告丁○○陸續匯款120萬元到伊兒子、媳婦
    帳戶，之後伊又向被告丁○○拿40萬元現金，後來因為無力
    清償借款，才設定抵押權等語。並聲明：原告之訴駁回。
四、兩造不爭執事項：
(一)、被告乙○向向原告借款50萬元，並提供廠牌日產、車號2B-8
    182之汽車設定動產擔保予原告，雙方約定分36期清償。
(二)、被告乙○僅繳納2期之後即未依約繳款，原告已向台灣桃園
    地方法院聲請核發92年度促字第54407號支付命令確定，目
    前被告仍欠負478,983元及自92年3月21日起至清償日止按年
    息百分之19計算之利息。
(三)、被告乙○於92年4月9日以其所有之系爭房地設定系爭債權總
    額160萬元之抵押權予被告丁○○，被告丁○○就系爭抵押
    權並聲請本院以93年度拍字第208號裁定准予拍賣確定。
五、按事實為法律關係發生之特別要件者，在消極確認之訴，應
    由被告就其存在負舉證之責任，即確認法律關係不存在之訴
    ，如被告主張其法律關係存在時，應由被告負舉證責任（參
    見司法院2269號解釋、最高法院42年度台上字第170號判例
    ）。又金錢借貸，為要物契約，應由貸與人就金錢之交付及
    借貸意思表示相互一致之事實負舉證之責（最高法院69年度
    台上字第3546號、81年度台上字第2372號判例意旨參照）。
    原告主張被告乙○就系爭房地設定予被告丁○○之抵押權及
    該抵押權所擔保之債權，均係被告2人為阻礙原告對系爭房
    地強制執行所為通謀虛偽意思表示；惟為被告所否認並抗辯
    ：確有於91年3至7月間陸續借款160萬元之事實，才於92年4
    月間設定系爭抵押權等語。揆諸上開說明，自應由被告丁○
    ○就其等交付借款、借貸意思表示相互一致暨系爭抵押權存
    在之事實負舉證責任。經查：
(一)、被告丁○○主張自91年3月至7月間陸續匯款1,197,500元給
    被告乙○指定之人即訴外人莊昭明、鄭秀珍云云，雖提出匯
    款委託書8紙、匯款回條1紙為證。然依上開匯款資料所示，
    該9筆匯款之匯款日期、匯款人、收款銀行、收款人、匯款
    金額分別詳如附表，被告丁○○從未親自參與匯款，被告乙
    ○則未曾擔任收款人，且匯款金額合計僅為1,097,500元，
    並非被告丁○○所主張之1,197,500元，更非系爭抵押權所
    擔保之債權金額160萬元。又被告丁○○為67年8月22日生，
    被告乙○則為29年4月2日生，被告丁○○於91年間未滿24歲
    ，被告乙○則已高齡約62歲，實難想像被告丁○○具有如此
    豐厚之資力或被告乙○有借用高額款項之必要，再參酌如附
    表所示9筆款項均非由被告丁○○匯出、亦非由被告乙○收
    款，被告丁○○更未能提出資金來源證明，是前開匯款縱為
    借貸關係，該借貸關係亦難認存在於被告2人間。
(二)、被告丁○○雖提出乙○於92年3月10日簽發、到期日93年3月
    9日、面額160萬元之本票一紙，主張系爭債務確實存在云云
    。惟查，被告乙○若確實於91年3至7月間向被告丁○○借款
    ，何以未曾交付與借款日期相符之借據或票據，竟遲至92年
    3月10日始簽發上開本票？可見，附表所示款項於匯款之初
    並非由被告乙○所借用。
(三)、又被告丁○○主張交付現金40萬元予訴外人莊昭明部分，並
    未提出任何提領現金之證據加以證明；且被告乙○於本院96
    年4月27日言詞辯論時陳稱：40萬元現金是伊親自向被告丁
    ○○拿的云云，更與被告丁○○之前開主張相互矛盾。且如
    附表所示9筆匯款合計僅1,097,500元，如加計被告丁○○主
    張交付現金之40萬元，總金額亦僅為1,497,500元，顯與被
    告提出之本票面額或系爭抵押權擔保債權額160萬元不符。
    由此可知，乃因被告丁○○計算錯誤將附表所示9筆匯款金
    額誤算為「1,197,500元」（見答辯狀證物一匯款統計表）
    ，為附和系爭抵押權擔保債權額為160萬元之說詞，乃主張
    另交付現金40萬元，復主張合計借款1,597,500元（見答辯
    狀證物一匯款統計表）云云。是被告主張交付現金40萬元部
    分，實難信為真實。
(四)、再依被告丁○○提出發票人為鄭秀珍之支票5紙觀之，上開
    支票面額合計僅110萬元（30萬+20萬+20萬+20萬+20萬＝110
    萬元），核與如附表所示9筆匯款金額合計1,097,500元兩者
    較相符合，如實際借款金額為160萬元，何以僅交付面額總
    計110萬元之支票5紙？更可見，不論出借人究竟何人，當初
    借用人應係訴外人莊昭明或鄭秀珍即被告乙○之兒子、媳婦
    ，方會由訴外人鄭秀珍開立支票用以清償借款。
(五)、綜上所述，依被告丁○○提出之匯款資料，實難認有交付被
    告乙○160萬元借款之事實，被告乙○縱曾於92年3月10日簽
    發到期日93年3月9日、面額160萬元之本票，亦可能為附和
    系爭抵押權之設定而簽立，難以認定本件債權之真正。是被
    告辯稱其間確有借款情節，應不足採。原告主張被告2人間
    就系爭土地係通謀虛偽設定抵押權，應屬無效等語，自屬有
    據。
六、按表意人與相對人通謀而為虛偽意思表示者，其意思表示無
    效；債務人怠於行使其權利時，債權人因保全債權，得以自
    己之名義，行使其權利。民法第87條第1項前段、第242條前
    段分別定有明文。又按債務人欲免其財產被強制執行，與第
    三人通謀而為虛偽意思表示，將其所有不動產為第三人設定
    抵押權者，債權人可依侵權行為之法則，請求第三人塗銷登
    記，亦可行使代位權，請求塗銷登記（最高法院73年台抗字
    第472號判例參照）。查系爭抵押權既屬被告2人通謀虛偽意
    思表示所設定，被告2人間亦無系爭抵押權所擔保之債權存
    在，則該抵押權之設定依法應屬無效，而原告為被告乙○之
    債權人，該抵押權之設定登記對於原告債權之受償自有妨害
    ，然被告乙○怠於行使其權利，而不請求塗銷系爭抵押權設
    定登記。從而，原告依前揭規定，訴請確認被告2人間設定
    登記之系爭抵押權及其所擔保之債權不存在，並代位被告乙
    ○請求被告丁○○應將系爭抵押權設定登記予以塗銷，自屬
    有據，應予准許。
七、本件待證事實已臻明確，兩造其餘之攻擊防禦方法及舉證，
    經本院斟酌後，認於判決結果已不生影響，爰不一一詳為論
    述。又原告先位之訴既獲勝訴之判決，本院自毋庸就其備位
    之訴再為審酌，併此敘明。
八、據上論結，原告之訴為有理由，依民事訴訟法第78條、第85
    條第2項，判決如主文。
中    華    民    國    99    年    4    月    30    日
                  民事第三庭  法  官  洪嘉蘭
以上正本係照原本作成
如對本判決上訴須於判決送達後20日內向本院提出上訴狀
中    華    民    國    99    年    4    月    30    日
                              書記官  陳昭煌
附表：匯款明細表
 ┌──┬──────┬───┬────────┬─────┬─────┐
 │編號│匯款日期    │匯款人│收款銀行        │收款人    │ 匯款金額 │
 ├──┼──────┼───┼────────┼─────┼─────┤
 │ 1  │91年3月1日  │林毓棋│台中商銀北屯分行│莊昭明    │170,000元 │
 ├──┼──────┼───┼────────┼─────┼─────┤
 │ 2  │91年3月6日  │林毓棋│同上            │同上      │112,500元 │
 ├──┼──────┼───┼────────┼─────┼─────┤
 │ 3  │91年4月8日  │林毓棋│大里市農會健民辦│鄭秀珍    │120,000元 │
 │    │            │      │事處            │          │          │
 ├──┼──────┼───┼────────┼─────┼─────┤
 │ 4  │91年4月22日 │鄭明哲│同上            │同上      │100,000元 │
 ├──┼──────┼───┼────────┼─────┼─────┤
 │ 5  │91年5月2日  │林毓棋│同上            │同上      │120,000元 │
 ├──┼──────┼───┼────────┼─────┼─────┤
 │ 6  │91年5月9日  │陳自強│同上            │同上      │145,000元 │
 ├──┼──────┼───┼────────┼─────┼─────┤
 │ 7  │91年6月18日 │江坤林│同上            │同上      │160,000元 │
 ├──┼──────┼───┼────────┼─────┼─────┤
 │ 8  │91年6月20日 │林毓棋│同上            │同上      │ 80,000元 │
 ├──┼──────┼───┼────────┼─────┼─────┤
 │ 9  │91年7月8日  │林毓棋│同上            │同上      │ 90,000元 │
 ├──┴──────┴───┴────────┴─────┴─────┤
 │                                                  合計：1,097,500元 │
 └──────────────────────────────────┘

司法院資訊處製作；財團法人民間司法改革基金會備份。
